臺灣高雄地方法院民事判決　　　　　　 96年度簡上字第150號
上　訴　人　台灣中小企業銀行股份有限公司
法定代理人　丙○○
訴訟代理人　甲○○
被上訴人　　福星國際開發有限公司
　　　　　　　　　　　　2
法定代理人　乙○
上列當事人間給付票款事件，上訴人對於民國95年9 月29日臺灣
高雄地方法院高雄簡易庭94年度雄簡字第7153號第一審判決提起
上訴，本院於民國96年10月5 日言詞辯論終結，判決如下：
  主  文
原判決關於駁回上訴人對被上訴人請求部分及該部分訴訟費用之
裁判均廢棄。
上廢棄部分，被上訴人應給付上訴人新台幣伍拾壹萬伍仟佰肆
拾伍元及自民國九十四年七月五日起至清償日止，按週年利率百
分之六計算之利息。
第一審訴訟費用關於命上訴人負擔部分，及第二審訴訟費用由被
上訴人負擔。
    事實及理由
一、上訴人起訴主張：上訴人持有被上訴人簽發如附表所示支票
    1 張，屆期提示未獲付款，依票據之法律關係，請求上訴人
    給付票款；並聲明：被上訴人應給付上訴人新台幣（下同）
    515,309 元，及自民國92年2 月28日起至清償日止，按週年
    利率6 ％計算之利息。
二、被上訴人抗辯：被上訴人公司負責人乙○因辦理信用卡，被
    詐騙集團盜用資料申請設立福星國際開發有限公司（下稱福
    星公司），並以福星公司名義申請支票使用，乙○無開設公
    司之意，亦無意申請支票，已報警究辦，乙○未代表福星公
    司簽發如附表所示支票；並聲明：請求駁回上訴人之訴。
三、原審審理結果，判決：上訴人之訴駁回。上訴人不服，提起
    上訴，補充主張：如附表所示支票之支存帳戶為乙○親自前
    往銀行開立，被上訴人辯稱被冒名申請設立公司及開立支存
    帳戶，均與事實不符；並於本院聲明：(一)原判決關於駁回上
    訴人對被上訴人請求部分廢棄；(二)上廢棄部分，被上訴人應
    給付上訴人515,345 元及自94年7 月5 日起至清償日止，按
    週年利率6 ％計算之利息。被上訴人則聲明：請求駁回上訴
    人之上訴。
四、本件上訴人原起訴請求被上訴人給付515,309 元，於本院擴
    張為請求515,345 元；原起訴請求自92年2 月28日起至清償
    日止，按請求金額週年利率6 ％計算之利息，於本院部分擴
    張部分減縮為請求自94年7 月5 日起至清償日止，按請求金
    額週年利率6 ％計算之利息（詳原審卷第2 頁、本院卷153
    頁），合於民事訴訟法第446 條第1 項但書規定，尚無不合
    。
五、上訴人就其上開主張持有如附表所示支票，屆期提示未獲付
    款之事實，已提出支票及退票理由單各1 份為證（詳原審卷
    第28頁），而被上訴人仍執上開情詞置辯，則本件爭執即在
    於：(一)福星公司是否經合法設立？(二)如附表之支票是否為被
    上訴人簽發？(三)上訴人請求被上訴人給付票款及遲延利息有
    無理由？本院分述判斷意見如下：
  (一)關於福星公司是否經合法設立：
    福星公司係由負責人即董事乙○於93年7 月28日申請設立登
    記，有臺北市政府96年5 月17日府建商字第09684769500 號
    函及所附公司申請設立登記資料附卷可稽（詳本院卷第86頁
    ）；而被上訴人就其所辯乙○被詐騙，被冒用資料申請設立
    該公司之情，雖已提出臺灣臺中地方法院94年度重訴字第
    3264號刑事判決、臺北高等行政法院94年度訴字第2344號判
    決（下稱臺中地院判決、臺北高等行政法院判決）、無犯罪
    紀錄證明、報案三聯單為證，然依臺中地院判決所示，對乙
    ○係自願擔任公司人頭負責人，或不知情被冒用為公司人頭
    負責人，並未加以判斷；而臺北高等行政法院判決雖認定被
    福星公司係虛設行號，乙○有無實際經營公司業務有所疑問
    ，惟並未否認臺灣台中地方法院檢察署94年度偵字第11851
    號、第15027 號起訴書所認乙○係自願擔任公司人頭負責人
    之判斷，則依被上訴人提出上開判決書之相關認定，尚難認
    乙○有被詐騙或被冒用資料之情形；且臺中市警察局所開立
    之乙○無犯罪紀錄證明，至多可證乙○在94年3 月11日前，
    無刑事犯罪紀錄，報案三聯單亦僅可證明乙○確曾向警方報
    案，惟均難推認乙○有被詐騙或被冒用資料之情形；而如附
    表所示支票之支存帳戶即臺灣銀行民生分行（下稱臺銀民生
    分行）第42252 號帳戶，係乙○前往開立，並於支票存款往
    來約定書上親自簽名，業據乙○在本院94年度重訴字第355
    號第一商業銀行股份有限公司請求福星公司給付票款事件之
    言詞辯論程序中自承在案（詳該卷卷【一】第158 頁、卷【
    二】第38頁），且該帳戶開立時，係檢附福星公司之營利事
    業登記證、公司設立登記表及乙○身份證、健保卡正本而提
    出申請，經臺銀民生分行核對該證件無誤後，始准福星公司
    開立該支存帳戶，此有臺銀民生分行96年8 月8 日陳報狀及
    所附上開證件附卷可稽（詳本院卷第158 頁），乙○既執福
    星公司之營利事業登記證、公司設立登記表親往臺銀民生分
    行申請設立上開支存帳戶，並在福星公司與臺銀民生分行之
    支票存款往來約定書立約定書人項下簽名，其以福星公司負
    責人之身分申請設立支存帳戶之意甚明，則所辯被詐騙，被
    冒用資料申請設立福星公司，即與事實不符，自無可採。從
    而福星公司係乙○申請設立，如附表所示支票之支存帳戶係
    乙○以福星公司名義申請開立，應堪認定。
  (二)關於如附表之支票是否為被上訴人簽發：
    1.按印章由本人或有權使用之人蓋用為常態，由無權使用之
      人蓋用為變態，主張該變態事實之當事人，應負舉證責任
      ，此有最高法院90年度台上字第2308號判決意旨可資參照
      。
    2.上訴人主張如附表所示支票所蓋用福星公司、乙○之印章
      印文，與福星公司與臺銀民生分行約定使用印章相符之事
      實，已提出該支票及退票理由單各1 份為證。經查，該支
      票上福星公司及乙○之印章印文，無論字體、筆畫、排列
      、神韻，均與上開支票存款往來約定書上約定之印章極為
      相似，有該支票及約定書附卷可憑（詳原審卷第28頁、本
      院卷第159 頁）；且銀行接受付款提示時，均須比對支票
      所蓋印章印文與約定者是否相符，如有不符即在退票理由
      單加以註記，而如附表所示支票經提示付款之結果，係以
      存款不足及拒絕往來為由遭退票，並無印鑑不符之記載，
      亦有退票理由單附卷可憑（詳原審卷第28頁），足見經臺
      銀民生分行比對結果，亦認該支票所蓋印章之印文與約定
      者並無不同；再參被上訴人僅一再否認設立公司、開立支
      票存款帳戶，然對該支票所蓋印文是否與支票存款帳戶約
      定者相同，並未有所爭執，且前開支票存款帳戶為乙○親
      自申辦已如前述，則自應認如附表所示支票上所蓋福星公
      司及乙○之印章印文，確與福星公司與臺銀民生分行所定
      支票存款往來約定書之印章相同。
    3.上開支票存款往來約定書係乙○代表福星公司與臺銀民生
      分行簽訂，約定以該印章作為福星公司簽發支票委託臺銀
      民生分行付款之核對依據，則該印章常態上當屬被上訴人
      福星公司所有及有權使用，從而被上訴人辯稱該印章非其
      所有或被冒用，就該變態事實，即須負舉證責任。而本件
      被上訴人就如附表所示支票上所蓋福星公司及乙○印章非
      其所有或被冒用之事實，並未提出證據或聲請調查加以證
      實，則依上開最高法院判決意旨所揭示之舉證責任原則，
      自無從為被上訴人有利之認定，從而如附表所示支票係被
      上訴人所簽發，應可認定。
  (三)關於上訴人請求被上訴人給付票款及遲延利息有無理由：
    次按執票人於第130 條所定提示期限內，為付款之提示而被
    拒絕時，對於前手得行使追索權；執票人向票據債務人行使
    追索權時，得請求自為付款提示日起之利息，如無約定利率
    者，依年利六釐計算，票據法第131 條第1 項前段、第133
    條分別定有明文。本件如附表所示支票係於發票日94年7 月
    5 日提示付款，自合於同法第130 條規定之支票提示期限，
    且支票上並無利率之約定，則上訴人於提示付款遭拒絕後，
    請求發票人即福星公司給付該支票所載金額，及自上開提示
    付款日起至清償日止，按週年利率6 ％計算之法定遲延利息
    ，依法即有理由。
六、綜上所述，上訴人請求被上訴人給付515,345 元，及自94年
    7 月5 日起至清償日止，按週年利率6 ％計算之利息，並無
    不合，原審駁回上訴人之訴，尚有未洽，上訴意旨求予廢棄
    改判，為有理由，爰由本院予以廢棄，並改判如主文第2 項
    所示。
七、據上論結：本件上訴為有理由，依民事訴訟法第436 條之1
    第3項 、第450 條、第78條，判決如主文。
中　　華　　民　　國　　96　　年　　10　　月　　19　　日
                  民事第一庭審判長法　官  陳嘉惠
                                  法  官  廖純卿
                                  法  官　鄭峻明
以上正本證明與原本無異。
本判決不得上訴。
中　　華　　民　　國　　96　　年　　10　　月　　19　　日
                                  書記官　莊豐源
附表：
┌─────┬──────┬───────┬─────┬──────┐
│發票人    │發　票  日  │金額（新台幣）│票據號碼  │退票日      │
├─────┼──────┼───────┼─────┼──────┤
│福星國際開│94年7 月5 日│515,345元     │AE0000000 │94年7月5日  │
│發有限公司│            │              │          │            │
└─────┴──────┴───────┴─────┴──────┘
